【裁判字號】    97,財管,73
【裁判日期】    971015
【裁判案由】    指定遺產管理人
【裁判全文】
臺灣板橋地方法院民事裁定              97年度財管字第73號
聲  請  人  乙○○
非訟代理人  丙○○
上列當事人間聲請選任遺產管理人事件，本院裁定如下：
    主      文
選任財政部國有財產局台灣北區辦事處為被繼承人甲○○（男、
民國○○年○ 月○○日生、身分證統一編號：Ｚ000000000 號、生前
最後設籍：臺北縣樹林市○○街42巷13號、民國95年1 月21日死
亡）之遺產管理人。
程序費用由被繼承人甲○○之遺產負擔。
     理     由
一、按繼承開始時，繼承人之有無不明，而無親屬會議或親屬會
    議未於一個月內選定遺產管理人者，利害關係人或檢察官得
    聲請法院選任遺產管理人，並由法院依公示催告程序，定六
    個月以上之期限，公告繼承人，命其於期限內承認繼承；又
    被繼承人之所有繼承人均拋棄其繼承權者，亦準用關於無人
    承認繼承之規定，民法第1177條、第1178條第2 項、第1176
    條第6 項定有明文。
二、本件聲請意旨略以：被繼承人甲○○生前經營宇城石材有限
    公司磁磚生意，因經營不善以致積欠稅款及債務，又被繼承
    人於生前曾為宏國窯業股份有限公司進貨，而以聲請人及被
    繼承人所共有坐落於台北縣樹林市○○段447 地號之土地為
    擔保，嗣被繼承人甲○○未能清償宏國窯業股份有限公司之
    債務，遂由聲請人代其清償新台幣（下同）70萬元，故被繼
    承人亦積欠聲請人70萬元，有借據可稽。惟被繼承人甲○○
    已於民國95年1 月21日死亡，其全部繼承人蔡秋蘭、乙○○
    、丙○○、簡進榮、簡文選、呂簡麗珠、簡麗錦、簡榮泉、
    簡麗鈴等均已拋棄繼承，既無人繼承，被繼承人甲○○之遺
    產即屬於國有財產，自應由財政部國有財產局繼承，而由於
    被繼承人尚有坐落於台北縣樹林市○○街42巷13號房屋所有
    權持分三分之一之產權需處理，為免因無人管理被繼承人之
    遺產，致影響聲請人之權益，爰依法聲請選任財政部國有財
    產局為被繼承人之遺產管理人等語。
三、查本件聲請人主張被繼承人甲○○於民國95年1 月21日死亡
    ，其繼承人等均已拋棄繼承，且被繼承人遺有土地1 筆，而
    聲請人為被繼承人之債權人等情，業經聲請人提出除戶戶籍
    謄本、本院95年4月7日板院輔家福95年度繼字第688 號函影
    本、本院95年4 月24日板院輔家福95年度繼字第803 號函影
    本、建物登記第二類謄本影本、借款收據影本、本院83年1
    月15日82民執星字第5952號函影本、本院95年3 月9 日板院
    輔家福95年度繼字第445 號函影本各1 件為憑，復經本院依
    職權調閱本院95年度繼字第803 號、95年度繼字第688 號拋
    棄繼承卷宗查明屬實，足堪信為真實。從而，聲請人以其為
    利害關係人身分聲請選任被繼承人甲○○之遺產管理人，核
    與首揭規定尚無不合。
四、按國有財產局係依國有財產法第9 條設立之機關，依法綜理
    國有財產事務，而所謂國有財產，係指國家依據法律規定或
    基於權利行使，或由於預算支出，或由於接受捐贈所取得之
    財產，又該法所指之權利，則係指地上權、地役權、典權、
    抵押權、礦業權、專利權、著作權、商標權及其他財產上之
    權利而言，此觀國有財產法第2條第1項、第3條第1項第4 款
    規定自明，是國家「依據法律規定．．．所取得之財產」、
    「財產上之權利」，均屬國有財產之範圍，而為國有財產局
    職掌之業務範圍。而民法第1185條無人承認繼承之賸餘財產
    ，歸屬國庫之規定，賦予國庫對於將來遺產之歸屬有期待權
    （參見院字第2213號解釋意旨），解釋上應屬上開國有財產
    法所定依據法律規定取得之財產權之一種，故法院通知國有
    財產局有此種國家依法應得之期待權時，國有財產局依國有
    財產法之職掌，即應積極辦理。
五、經查，本件被繼承人甲○○死亡後，本院審酌被繼承人甲○
    ○尚有遺產亟待管理，若無人為遺產之管理勢將影響聲請人
    之權利等情，揆諸前開司法院之解釋及國有財產法之規定，
    斟酌遺產管理人之職務，依民法第1179條之規定，其程序相
    當複雜，任務頗為繁重，為期程序之公正、公信起見，並基
    於專業之考量，且經本院詢問聲請人之意見後，本院認選任
    財政部國有財產局為該被繼承人甲○○遺產管理人，應屬適
    當，爰依法裁定如主文，並依法為公示催告之。
六、依非訟事件法第21條第2 項，民事訴訟法第78條、第95條，
    裁定如主文。
中    華    民    國    97    年    10    月    15    日
                  家事法庭    法  官  林春長
以上正本係照原本作成。
如對本裁定抗告須於裁定送達後10日內向本院提出抗告狀。
中    華    民    國    97    年    10    月    15    日
                              書記官  高小婷


司法院資訊處製作；財團法人民間司法改革基金會備份。
